臺灣臺中地方法院刑事判決　　　　　　　94年度訴字第2473號
公　訴　人　臺灣臺中地方法院檢察署檢察官
被　　　告　甲○○
　　　　　　　　　　之3(
指定辯護人　丁○○律師
上列被告因殺人未遂等案件，經檢察官提起公訴（九十四年度偵
字第一一二九一號），本院判決如下：
    主    文
甲○○殺人未遂，處有期徒刑陸年。
    犯罪事實
一、甲○○與丙○○原為同居關係，因不滿丙○○於民國九十四
    年初與乙○○結婚，乃於九十四年七月九日二十一時許，先
    基於意圖為自己不法所有之竊盜犯意，在臺中縣大雅鄉○○
    路附近某處西瓜攤，竊取不詳姓名之人所有之刀柄長十一點
    五公分、刀刃長三十六公分、刀鋒銳利之西瓜刀一把，再攜
    帶西瓜刀前往臺中縣大雅鄉○○路一九六巷六三號乙○○住
    處，與乙○○理論，適見乙○○駕車返回上址住處，甲○○
    明知持刀揮砍人之身體、頭部等重要部位，可能發生死亡結
    果，竟仍基於殺害乙○○之不確定故意及侵入住宅犯意，趁
    乙○○駕車駛入車庫停放，車庫鐵捲門尚未完全關畢之際，
    未經乙○○之同意，持刀由鐵捲門下方侵入與乙○○之住宅
    合為一體為住宅一部分之車庫，見乙○○於汽車駕駛座上，
    即以西瓜刀刀柄破壞汽車車窗（毀損部分未經告訴），打開
    車門，並以前開西瓜刀朝乙○○猛力揮砍，乙○○徒手抵擋
    ，致其手臂受有傷害，嗣乙○○為使其妻丙○○能外出求救
    ，即下車近身阻擋甲○○，甲○○仍持西瓜刀朝乙○○之身
    體及頭部砍殺數刀，致乙○○不支倒地，倒臥於血泊中，受
    有(一)左眼球破裂、玻璃體出血、併眼外傷；(二)鼻部開放性傷
    口、九公分、深及鼻腔；(三)右耳廓及耳前切割傷；(四)左側顴
    骨骨折；(五)右手二、三、四、五指、肌腱、血管、神經斷裂
    ；(六)全身多處切割傷：頭頂十一公分二處、深及頭皮下組織
    ，頭後五公分、五公分、九公分，左眼旁七公分、深及顴骨
    造成骨折，左肩部五公分、四公分，右胸七公分、五公分，
    左腰四公分、十一公分，背部五公分，左手十五公分，右上
    臂一公分、右前臂四公分ｘ三、十一公分，右下肢十一公分
    深及肌肉等傷勢。嗣經警據報前往處理，將乙○○送醫急救
    ，始倖免於難，並扣得上開西瓜刀一把。
二、案經乙○○訴由臺中縣警察局豐原分局報告臺灣臺中地方法
    院檢察署檢察官偵查起訴。
    理    由
一、訊據被告固坦承於前開時、地竊取西瓜刀一把，並未經證人
    乙○○之同意侵入其住宅，砍傷乙○○之事實，惟矢口否認
    其有殺人未遂之犯行，辯稱：伊因不滿丙○○與乙○○結婚
    ，遂於九十四年七月九日晚間持前開竊得之西瓜刀一把，在
    乙○○住處外等侯，待乙○○駕駛自用小客車，駛入室內車
    庫，車庫門尚未完全關上之際，即從該車庫門進入室內，伊
    去那裏的目的是要找乙○○理論，結果乙○○一看到伊進入
    ，即打開車門，從駕駛座出來，持菜刀揮過來，伊用手去擋
    ，手指就被乙○○砍到，伊就把乙○○的菜刀搶下丟掉，乙○○又拿拐杖鎖打伊的頭，伊氣憤起來才亂砍、亂揮，但伊
    本意只是要用西瓜刀去擋，沒有要殺死乙○○的意思云云；
    辯護人則為被告辯護稱：被告原先意圖僅欲與乙○○理論橫
    刀奪愛一事，竟見乙○○手持鋒利菜刀一把，而一方面為自
    我防衛，一方面出於愛人被奪之義憤，而揮刀欲砍落乙○○
    手持之菜刀，才令乙○○受有前開所載之傷勢，被告絕無殺
    人之故意；退步言，苟被告所為與正當防衛之要件不符，然
    乙○○手持菜刀，被告亦至少有「錯覺防衛」之情狀存在，
    難認有犯罪之故意，僅被告出手過重，方致乙○○受有前述
    之傷勢；甚且被告傷人係因乙○○明知被告與丙○○同居已
    久，且育有一子陳鉦輝，竟橫刀奪愛，且與丙○○出雙入對
    ，乙○○所為難謂非違反正義之行為，被告氣憤不過，方才
    揮刀砍人，是被告傷人亦係出於義憤云云。惟查：
(一)、被告如何於前揭時、地持竊得之西瓜刀，趁證人乙○○駕駛
    自用小客車搭載證人丙○○回家，駕車駛入室內車庫，車庫
    門尚未完全關畢之際，未經證人乙○○同意，由車庫門下鑽
    入車庫，見證人乙○○於駕駛座上，即以西瓜刀刀柄敲破車
    窗，打開車門，以前開西瓜刀向證人乙○○砍殺數刀，證人
    乙○○即下車徒手阻擋，被告仍持刀繼續砍殺證人乙○○，
    致證人乙○○不支倒地，倒臥血泊中，而受有(一)左眼球破裂
    、玻璃體出血、併眼外傷，(二)鼻部開放性傷口、九公分、深
    及鼻腔，(三)右耳廓及耳前切割傷，(四)左側顴骨骨折，(五)右手
    二、三、四、五指、肌腱、血管、神經斷裂，(六)全身多處切
    割傷：頭頂十一公分二處、深及頭皮下組織，頭後五公分、
    五公分、九公分，左眼旁七公分、深及顴骨造成骨折，左肩
    部五公分、四公分，右胸七公分、五公分，左腰四公分、十
    一公分，背部五公分，左手十五公分，右上臂一公分、右前
    臂四公分ｘ三、十一公分，右下肢十一公分深及肌肉等傷勢
    ，業據證人乙○○、丙○○於本院審理時結證明確，復有行
    政院國軍退除役官兵輔導委員會臺中榮民總醫院九十四年八
    月二十五日中榮醫企字第○九四○○○四一二二號函及其檢
    附之病歷資料等在卷可憑（本院卷第五二至五七頁），及扣
    案被告用以砍殺證人乙○○之西瓜刀一把為證。又按人體之
    頭部為人體之要害，持銳利之刀械朝前開部分砍殺，極可能
    導致死亡之結果。而被告係一智慮成熟之成年人，亦應知之
    ，猶持刀刃達三十六公分、刀炳十一點五公分，刀鋒銳利之
    西瓜刀，朝證人乙○○之頭及身體等部位砍殺，致其受有前
    述傷勢，足見其用力之猛，此有前開行政院國軍退除役官兵
    輔導委員會臺中榮民總醫院函文及本院勘驗前開西瓜刀之勘
    驗筆錄在卷可稽（本院卷第八七頁）。準此，由被告所持之
    工具、下手之部位及力道，足認被告確有殺人之故意。另乙○○送至醫院急救時血壓、心跳及呼吸不穩且傷口大量出血
    ，病情危險，此亦有前開行政院國軍退除役官兵輔導委員會
    臺中榮民總醫院函文，在卷可參。故尚難僅以即時送醫、急
    救得宜致未發生死亡之結果即為被告有利之認定。是被告所
    辯其無殺人之故意云云，尚無足採。
(二)、辯護人雖以前揭詞情為被告辯護，惟證人乙○○於本院審理
    時證述：伊將車庫車門開啟，車子倒進去，快停好時，就看
    到被告穿黑衣黑褲，從快完全降下的車庫門下鑽進來，手持
    西瓜刀衝進來，伊立即就把車窗關起來，被告就拿西瓜刀刀
    柄把整個玻璃打破，他就把車門打開，拿刀砍伊，伊先用左
    手臂擋，所以左手臂留下一個很深的傷口，他還是繼續砍伊
    ，因伊希望伊太太（即證人丙○○）能出去求救，所以就擋
    在前面，他還是一直砍，伊還是一直用手擋，手有五、六個
    刀痕，砍到伊不支倒地，他還用刀砍伊頭部；在這期間伊知
    道伊太太曾拿個東西要給伊去阻擋，但伊已經拿不住了，後
    來才知道那是拐杖鎖，伊沒有拿武器還手，伊一直處於挨打
    的地位，被告一直砍，根本沒有時間還手；在現場的菜刀是
    生鏽的，伊太太要伊拿去磨，因隔天是週日，伊那邊有早市
    可以磨，所以先把它放在機車踏板上，可能是打鬥過程掉下
    來的，伊都沒有碰過那支菜刀等語（本院卷第七一至七三頁
    ），核與證人丙○○證述：當天伊以遙控鎖把車庫鐵捲門關
    下，關了約剩下四分之一時，被告就從鐵捲門底下鑽進來，
    拿著一把西瓜刀，就把乙○○駕駛座那邊的車窗打破，砍乙○○，伊不知道是誰打開車門，後來他們就到車外面，那時
    被告在靠牆壁處，因乙○○身材比較高大，擋住他，且車庫
    燈沒開，伊只看到二個影子動來動去，後來伊就開車庫旁的
    小側門出去求救，回來時就看見乙○○已經倒在地上了；當
    時乙○○已經在車上被砍了，後來兩人在車外打鬥，伊想說
    乙○○空手被砍這樣不行，曾將車上的一支拐扙鎖給他，他
    一接走，伊就趕緊跑出去求救；現場的菜刀是生鏽的菜刀，
    是前幾天，伊跟乙○○提到這菜刀生鏽要他有空拿去磨，當
    晚菜刀放在那裏伊不知道，但應該不會放在車上，因為那車
    是伊上下班在開的車，伊並沒有看到乙○○有拿菜刀抵擋等
    語相符（本院卷第七九至八一頁），反觀被告先以前揭詞情
    置辯，並稱不知前開汽車車窗玻璃係何人打破云云，然於本
    院審理時詰問證人乙○○後，方坦承車窗玻璃是伊以西瓜刀
    刀柄打破，再把車門打開等語（本院卷第七八頁），惟被告
    持刀蓄意打破車窗玻璃，被告豈有可能不知，然被告卻刻意
    隱暪此項事實，顯見被告於本院審理時所言，應有所避重就
    輕，其所辯是否詳實已非為疑。再者，被告雖受有右手食指
    割傷（縫七針）、額頭受傷之傷害，此有臺灣臺中看守所九
    十四年七月十日新收收容人內外傷記錄表在卷可參（本院卷
    第四九、五十頁），然依被告所述係伊先持西瓜刀闖入證人
    乙○○家中，並以西瓜刀刀柄打破車窗，打開車門，此時苟
    如被告所述係證人乙○○先持菜刀砍向被告云云，惟證人乙○○身材體形較被告高大，既見被告持刀，來勢洶洶，而持
    菜刀主動先行反擊，衡情，證人乙○○持菜刀之攻擊，必當
    又快、又猛，被告豈可能僅受有手指割傷一處之傷害。反觀
    證人乙○○身材較被告高大，卻受有前開所述之既多且重之
    傷勢，足見被告當時用力之猛，在此狀態下，因證人乙○○
    之反抗，被告持刀不慎割傷自己手指，並於推擠中撞傷前額
    ，亦非全然不可想像，故尚難以被告受有前述之傷害即認證
    人乙○○確有持菜刀、枴杖鎖攻擊被告之事實。承上，自應
    以證人乙○○、丙○○上開所證較為可採。準此，證人乙○○既未曾主動持菜刀及拐杖鎖攻擊被告之行為，被告即無構
    成「正當防衛」之可能，亦無成立「防衛過當」或「錯覺防
    衛」之餘地。又按所謂當場激於義憤，係指他人所實施之不
    義行為，在客觀上足以引起公憤，猝然遇合，憤激難忍，最
    高法院三十一年上字第一一五六號判例意旨可資參照。查證
    人丙○○與證人乙○○結婚之前，既尚未婚配，與被告亦無
    婚約，自有權利自由選擇結婚之對象，被告既未尊重證人丙○○之意願，猶持刀前往證人丙○○、乙○○家中尋釁，實
    難謂有何基於義憤，故辯護人前開所辯均難憑採。
(三)、綜上所述，被告所辯應無足採。本案事證明確，被告前開犯
    行堪可認定。
三、查被告著手持刀鋒銳利之西瓜刀砍傷證人乙○○之行為，以
    其所持之西瓜刀、下手之部位、砍殺之力道與次數等情形，
    應堪認其係基於殺人之故意而實施；故被告竊取西瓜刀一把
    ，並持西瓜刀未經證人乙○○之同意，侵入其與住宅合為一
    體之車庫，並持該刀砍殺證人乙○○，嗣證人乙○○經送醫
    急救得宜，始未發生死亡之結果，核其所為，係犯刑法第三
    百二十條第一項之竊盜罪、第三百零六條第一項之侵入住宅
    罪、第二百七十一第二項、第一項之殺人未遂罪。被告所犯
    之竊盜罪、侵入住宅罪、殺人未遂罪間，有方法結果之牽連
    關係，依刑法第五十五條之規定，應從較重之殺人未遂罪處
    斷。被告雖已著手殺人行為之實施，惟尚未生死亡之結果，
    其罪屬未遂，爰依刑法第二十六條前段之規定，按既遂犯之
    刑度減輕之。爰審酌被告僅因前同居人與其分手，另與證人
    乙○○結婚，即先竊取西瓜刀，並持該刀，侵入證人乙○○
    之住宅尋釁，復持刀砍殺證人乙○○多刀，致其倒臥血泊不
    起方休，受有前述之傷害，現仍有左眼、右手掌、右手指部
    分之傷勢，尚未完全恢復，必須持續復健治療，被告所為嚴
    重影響社會治安，與對證人乙○○造成之傷害，暨犯後猶否
    認部分犯行，及念其於最近五年內未曾犯有期徒刑以上之罪
    ，有臺灣高等法院被告前案紀錄表可參，素行尚可等一切情
    狀，量處如主文第一項所示之刑。扣案之西瓜刀一把雖係被
    告供本案犯罪所用之物，然係被告所竊得，非被告所有，自
    不得依刑法第三十八條第一項第二款宣告沒收，併此敘明。
據上論斷，應依刑事訴訟法第二百九十九條第一項前段，刑法第
二百七十一條第二項、第一項、第三百二十條第一項、第三百零
六條第一項、第五十五條、第二十六條前段、罰金罰鍰提高標準
條例第一條前段，判決如主文。
本案經檢察官楊朝到庭執行職務。
中　　華　　民　　國　　94　　年　　9 　　月　　28　　日
                  刑事第十四庭  審判長法  官  楊真明
                                      法　官  陳  葳
                                      法　官　劉逸成
上正本證明與原本無異。
如不服本判決，應於送達後十日內向本院提出上訴狀（須附繕
本），上訴於臺灣高等法院臺中分院。
                                      書記官  謝惠雯
中　　華　　民　　國　　94　　年　　9 　　月　　28　　日
附錄論罪科刑法條
中華民國刑法第271條
殺人者，處死刑、無期徒刑或十年以上有期徒刑。
前項之未遂犯罰之。
預備犯第一項之罪者，處二年以下有期徒刑。
中華民國刑法第320條
意圖為自己或第三人不法之所有，而竊取他人之動產者，為竊盜
罪，處五年以下有期徒刑、拘役或五百元以下罰金。
意圖為自己或第三人不法之利益，而竊佔他人之不動產者，依前
項之規定處斷。
前二項之未遂犯罰之。
中華民國刑法第306條
無故侵入他人住宅、建築物或附連圍繞之土地或船艦者，處一年
以下有期徒刑、拘役或三百元以下罰金。
無故隱匿其內，或受退去之要求而仍留滯者，亦同。
